臺灣高等法院高雄分院刑事判決　　　　96年度上訴字第1565號
上　訴　人　臺灣屏東地方法院檢察署檢察官
上　訴　人
即　被　告　丙○○
選任辯護人　鍾治漢 律師
上列上訴人因被告殺人案件，不服臺灣屏東地方法院95年度重訴
字第16號中華民國96年6 月12日第一審判決（起訴案號：臺灣屏
東地方法院檢察署95年度偵字第6192號），提起上訴，本院判決
如下：
     主  文
上訴駁回。
     事  實
一、丙○○罹患妄想性精神病，有被迫害妄想與宗教妄想，其意
    志與判斷力受此精神症狀之影響，致依辨識而行為之能力顯
    著減低。其與張百集均在屏東縣恆春鎮○○里○○路恆春第
    一市場內設攤營生，其所經營之賣魚攤位與張百集經營之肉
    舖毗鄰，丙○○平日即因上開疾患懷疑張百集屢長期對其作
    法迫害，因而對張百集存有怨懟。迨民國95年10月14日上午
    10時25分許，丙○○在其賣魚攤位內工作時，因上開痼疾產
    生被害妄想，懷疑在隔壁肉舖內之張百集口中唸唸有詞，且
    持不明物體灑向他，認張百集在作法念咒欲對其不利，一時
    怒火中燒，遂基於殺人之犯意，突持殺魚刀朝全無防備之張
    百集枕部、頸部、右上背部各猛砍一刀，致張百集枕部、頸
    部、右上背部分別有一巨形砍傷，且傷及枕骨及右肩胛骨並
    砍斷第二頸椎骨，同時切斷兩側椎動脈及切開右內頸動脈造
    成大出血，經送醫急救，於同日中午12時5 分宣告急救無效
    死亡。又警方獲報到達上開第一市場內，經民眾指認當場逮
    捕丙○○，並扣得其所有供上開犯罪所用之殺魚刀1 把。
二、案經屏東縣警察局恆春分局報請臺灣屏東地方法院檢察署檢
    察官相驗提起公訴。
     理  由
壹、證據能力部分：
    被告丙○○及其選任辯護人對於本判決所引用之下列各項證
    據資料之證據能力，於本院準備程序及審理程序時，均表示
    無意見，同意作為證據，且於法院調查證據時，知有第159
    條第1 項不得為證據之情形，亦未於言詞辯論終結前聲明異
    議，茲審酌該等言詞陳述及書面陳述作成時之情況，並無不
    宜作為證據之情事，則該等證據資料自有證據能力，合先敘
    明。
貳、實體方面：
一、訊據上訴人即被告丙○○對於上揭事實坦承不諱，核與當時
    在場之證人即豬肉攤商黃晉茂及雞肉攤商黃耀戊於原審審理
    中證述之情節互核相符，並有內政部警政署刑事警察局95年
    11月17日刑醫字第0950154229號鑑驗書、現場圖、現場相關
    位置圖、南門醫院診斷證明書、被害人傷勢照片4 幀、現場
    照片26幀及扣案證物照片6 幀附卷可稽（見原審卷第32頁、
    警卷第21至41、44、45、48頁），復有殺魚刀1 把扣案可資
    佐證；再者，被害人張百集確因枕部、頸部及右上背部遭砍
    傷，致3 處分別有一巨形砍傷，且傷及枕骨及右肩胛骨並砍
    斷第二頸椎骨，同時切斷兩側椎動脈及切開右內頸動脈，因
    而造成大出血死亡之事實，亦經臺灣屏東地方法院檢察署檢
    察官督同法醫師相驗明確，並解剖後送請法務部法醫研究所
    鑑定屬實，有相驗屍體證明書、鑑定驗斷書、相驗筆錄及法
    務部法醫研究所（95）醫鑑定第2024號鑑定書附卷可憑（相
    驗卷第3 至12頁、偵查卷第43至51頁），足認被害人之死亡
    ，與被告之砍殺行為間確有相當因果關係。被告之任意性自
    白核與事實相符，應堪採信。本件事證明確，被告犯行堪以
    認定。
二、核被告所為，係犯刑法第271 條第1 項之殺人罪。被告雖聲
    稱：被害人十多年來長期對伊唸咒，欲加害伊，伊才會殺害
    被害人等語，但並未提出任何證據以實其說，被告之選任辯
    護人於原審審理時則為被告辯稱：被告患有迫害幻想之精神
    官能躁鬱症，請求鑑定被告之精神狀態。經原審送請屏安醫
    院就被告為精神鑑定，結果略以：「被告在心理衡鑑的測驗
    結果顯示出現思考不符現實，有疑心重、難與人相處的情形
    ，並且有絕望、空虛、悲傷、罪惡等強烈感覺，並有死亡意
    念出現，在測驗的精神分裂症傾向及鬱型情感性精神病傾向
    兩個量尺都達到顯著的結果。如被告所述，其深信為被害人
    所迫害已有十餘年，有不明顯的視幻覺，甚至可能有觸幻覺
    的干擾，但看來被告的職業角色並未受損，在其妄想意念未
    被觸及時，其外觀、行為皆與一般人無異。被告因為妄想症
    狀的影響，自覺長期遭受被害人迫害，因此當被害人做出一
    些令被告感到有敵意或疑似又在迫害他的舉動時，個案情緒
    易受極大影響，其思考與行為明顯受到妄想內容之干擾。據
    此推論，被告長期罹患妄想型精神病而處於因為妄想所導致
    之不安狀態中，案發當時又因被害人的舉動觸動被告的被迫
    害妄想與宗教妄想，因此案發時其判斷自身行為是否違法或
    依其辨識而行為之能力顯著因為妄想狀態的干擾而減低的情
    形，應當時明顯存在的」等情，有屏安醫院96年3 月21日屏
    安醫字第0002123 號函及隨函所附之精神鑑定報告1 份在卷
    可稽（見原審卷第56至59頁），堪認被告行為時因精神障礙
    ，致其依其辨識而行為之能力，有顯著減低之情事，應依刑
    法第19條第2 項規定減輕其刑。被告雖另辯稱伊係自首的云
    云，惟按犯人在犯罪未發覺之前，向該管公務員告知其犯罪
    ，而不逃避接受裁判，始與刑法第62條規定自首之條件相符
    （最高法院63年台上字第1101號判例意旨足參）。本件據證
    人即本案到場處理之警員葉士傑於原審審理中具結證稱：伊
    當時接到通報告知菜市場有人打架，伊與同事林金龍即前往
    市場並分別自不同入口進入，伊到現場後，一群民眾即手指
    被告並說被告殺人，被告身上有血跡，伊隨即逮捕被告，並
    將被告交由同事林金龍處理，被告受逮捕當時並未對伊說話
    等語（見原審卷第101 、102 頁），另證人林金龍於原審亦
    具結證稱：伊當時要被告蹲著不要動，被告有告訴伊不會逃
    走，但沒有表示要自首等語（見原審卷第101 頁、第102 頁
    ），足見被告砍殺被害人後，該管公務員到場處理時已立即
    發覺犯人係被告甚明，揆諸前開說明，被告並不構成自首要
    件，則被告另辯稱本件係其自首而查獲云云，並不足採。
三、原審因而適用刑法第271 條第1 項、第19條第2 項；第38條
    第1 項第2 款，審酌被告平日以經營魚攤為業，行為時年49
    歲，有年籍資料在卷可參，素行尚可，有臺灣高等法院被告
    前案紀錄表1 份在卷可稽，其因精神疾病，產生被害妄想後
    持殺魚刀砍殺被害人致死，犯罪所生之損害不輕，且迄未與
    被害人家屬達成和解，彌補被害人家屬傷痛損失，另兼衡其
    犯後坦承犯行，態度尚可等一切情狀，科處被告有期徒刑拾
    年。並以扣案之殺魚刀1 把，係被告持以砍殺被害人所用之
    物，且為被告所有，業經被告供述在卷（見原審卷第103 頁
    ），爰依刑法第38條第1 項第2 款宣告沒收，其認事用法皆
    無不合，量刑亦稱允當。被告上訴指摘原判決量刑太重，及
    檢察官循告訴人即被害人之聲請，上訴意旨以：原判決量刑
    過輕，且未傳喚告訴人對被告之精神鑑定報告表示意見云云
    ，而指摘原判決不當。惟告訴人代理人即被害人之女兒甲○
    ○、乙○○經本院傳喚到庭，對被告之精神鑑定報告均無法
    舉出有何不實之處，且本案發生後，告訴人已對被告所有之
    房屋一棟聲請原審法院為假扣押，此經被告供明在卷，並為
    告訴代理人所不否認，是縱尚未達成和解，惟告訴人對被告
    之求償尚不致毫無著落，綜此，被告及檢察官之上訴，並無
    理由，應予駁回。
三、據上論斷，應依刑事訴訟法第368條，判決如主文。
本案經檢察官許月雲到庭執行職務。
中　　華　　民　　國　　96　　年　　8 　　月　　31　　日
                  刑事第四庭    審判長法  官  蕭權閔
                                      法  官  吳進寶
                                      法  官  陳吉雄
以上正本證明與原本無異。
如不服本判決應於收受本判決後10日內向本院提出上訴書狀，其
未敘述上訴理由者，並得於提起上訴後10日內向本院補提理由書
狀（均須按他造當事人之人數附繕本)「 切勿逕送上級法院」。
中　　華　　民　　國　　96　　年　　8 　　月　　31　　日
                                書   記　 官  梁美姿
附錄本判決論罪之法條：
中華民國刑法第271條第1項
殺人者，處死刑、無期徒刑或 10 年以上有期徒刑。
